【裁判字號】    98,上訴,635
【裁判日期】    980423
【裁判案由】    貪污治罪條例
【裁判全文】
臺灣高等法院臺中分院刑事判決         98年度上訴字第635號
上  訴  人
即  被  告  乙○○
選任辯護人  羅豐胤律師
            黃幼蘭律師
上列上訴人因貪污治罪條例案件，不服臺灣臺中地方法院97年度
訴字第4109號中華民國97年12月18日第一審判決（起訴案號：臺
灣臺中地方法院檢察署 97年度偵字第20434號），提起上訴，本
院判決如下：
    主  文
上訴駁回。
    犯罪事實
一、乙○○原係設於臺中縣新社鄉○○村○○街四十六號「行政
    院農業委員會種苗改良繁殖場」之秘書室專員，於民國九十
    六年八月二十七日升任秘書室主任，為依法令服務於國家所
    屬機關而具有法定職務權限之公務員，其明知在國內因公奉
    派出差報支旅費，應依行政院訂定發布之「國內出差旅費報
    支要點」之規定，切實填製出差旅費報告表，據實報領出差
    費用，且其於九十六年十月三十一日，預為在「行政院農業
    委員會種苗改良繁殖場」之申請出差明細電腦系統，申請於
    九十六年十一月五日及六日，前往臺中縣和平鄉林務局東勢
    林管處鞍馬山工作站（以下簡稱鞍馬山工作站），參加為舉
    辦「魅力農村－新社花海行－伴禮好心情」籌備活動所召開
    之「行政院農業委員會種苗改良繁殖場」九十六年第十一次
    主管會報之出差行程，嗣因其臨時改奉派於九十六年十一月
    五日前往「臺南縣佳里鎮農會」致贈紀念獎牌，乃未成行，
    又其於九十六年十一月五日下午四時許，即由「臺南縣佳里
    鎮農會」返回「行政院農業委員會種苗改良繁殖場」，未再
    前往鞍馬山工作站參加後續之會議及活動，依法不得以因公
    務於九十六年十一月五日、六日前至鞍馬山工作站出差為由
    ，申請報領住宿費、膳雜費等旅費，且應修改上開出差明細
    之電腦資料（含出差之事由、時間、起迄地點及工作記要等
    ），始得以其前至「臺南縣佳里鎮農會」出差之事由，申領
    一日之膳雜費，詎竟基於公務員利用其職務上之機會，詐取
    財物之犯意，意圖為自己不法所有，於九十六年十一月十四
    日，施用詐術，在其辦公室內，自行登入「行政院農業委員
    會種苗改良繁殖場」之差旅費電腦報支系統，並將上開電腦
    依其前所申請前往鞍馬山工作站參加九十六年第十一次主管
    會報之不實出差紀錄，所顯示可請領九十六年十一月五日之
    住宿費新臺幣（下同）一千四百元、膳雜費五百元，及九十
    六年十一月六日之膳雜費五百元（總計二千四百元）之「國
    內出差旅費報告單」（出差單號為０九六Ｂ０二０五九；又
    前開申領之出差旅費項目及金額，係隨同申請人先前申報出
    差明細資料而自動顯示，惟申請人發現有誤時，可在電腦資
    料上逕行修改後再提出申請）予以列印，並在「出差人」及
    「單位主管」欄位均蓋用其職章表示確認無訛後，遞出申領
    前開含住宿費、膳雜費在內之出差旅費共計二千四百元，使
    因會計年度將行結束而承辦大量出差旅費報銷案件之人事室
    、會計室承辦人員不疑有詐，因陷於錯誤，乃於九十六年十
    一月二十六日由會計室人員編製付款憑單，交由秘書室出納
    辦理匯款，而於九十六年十二月一日，將上揭二千四百元之
    款項撥入乙○○所開立局號：0000000號、存款帳號
    ：0000000號之郵局帳戶內，以上揭方式，利用職務
    上之機會，詐得現金二千四百元之財物得逞。嗣經人匿名向
    「行政院農業委員會種苗改良繁殖場」政風室提出檢舉後，
    由「行政院農業委員會種苗改良繁殖場」政風室發函向臺灣
    臺中地方法院檢察署告發而查獲，且經乙○○在偵查中自白
    及於九十七年五月十九日、二十日自動繳還全部所得財物共
    計二千四百元。
二、案經「行政院農業委員會種苗改良繁殖場」政風室向臺灣臺
    中地方法院檢察署告發後，由該署檢察官偵查起訴。
    理    由
一、按被告以外之人於審判外之陳述雖不符刑事訴訟法第一百五
    十九條之一至之四等四條之規定，而經當事人於審判程序同
    意作為證據，法院審酌該言詞陳述或書面陳述作成時之情況
    ，認為適當者，亦得為證據；當事人、代理人或辯護人於法
    院調查證據時，知有刑事訴訟法第一百五十九條第一項不得
    為證據之情形，而未於言詞辯論終結前聲明異議者，視為有
    前項之同意，同法第一百五十九條之五定有明文。立法意旨
    在於傳聞證據未經當事人之反對詰問予以核實，原則上先予
    排除。惟若當事人已放棄反對詰問權，於審判程序中表明同
    意該等傳聞證據可作為證據；或於言詞辯論終結前未聲明異
    議，基於尊重當事人對傳聞證據之處分權，及證據資料愈豐
    富，愈有助於真實發見之理念，且強化言詞辯論主義，使訴
    訟程序得以順暢進行，上開傳聞證據亦均具有證據能力。本
    件有關以下理由欄二所引用被告乙○○以外之人於審判外之
    言詞或書面陳述，而不符合刑事訴訟法第一百五十九條之一
    至第一百五十九條之四之規定者，業經本院於審理時當庭直
    接提示而為合法之調查，公訴人、被告及其選任辯護人對前
    揭證據均未於言詞辯論終結前聲明異議，本院審酌前開證據
    作成或取得之狀況，並無非法或不當取證之情事，且亦無顯
    不可信之情況，故認為適當而均得以作為證據，是前開證據
    依刑事訴訟法第一百五十九條之五之規定，均具有證據能力
    ，合先敘明。
二、訊據上訴人即被告乙○○（下稱被告）對於上揭事實，除否
    認其主觀上有詐取財物之故意以外，對於其餘事實則均坦認
    無訛，並就上開否認部分辯稱：伊當時因工作繁忙，於列印
    上開「國內出差旅費報告單」後，雖有在該報告單之「出差
    人」及「單位主管」欄位蓋用職章，但並未查看報告單之內
    容即行送出申領，伊係因一時疏忽，相信審核機制而誤申報
    上開出差旅費，並無利用職務上之機會詐取財物之故意云云
    。惟查：
（一）被告於九十六年十一月十四日，以載有其於九十六年十一
      月五日、六日前往鞍馬山工作站之不實出差紀錄之「國內
      出差旅費報告單」（出差單號：０九六Ｂ０二０五九），
      申報九十六年十一月五日之住宿費一千四百元、膳雜費五
      百元，及九十六年十一月六日之膳雜費五百元等情，有上
      開「國內出差旅費報告單」一紙在卷可憑（見九十七年度
      他字第一三０五號卷第三七頁）。而依前揭「國內出差旅
      費報告單」之格式、內容，清楚載明出差之日期為九十六
      年十一月五日、六日共計二日、起迄地點分別係新社鄉、
      和平鄉、工作記要為「參加籌備本場九十六年度開放日相
      關事項」及申領九十六年十一月五日之住宿費一千四百元
      、膳雜費五百元及九十六年十一月六日之膳雜費五百元等
      出差旅費項目、金額，且其上之出差旅費欄，係按出差日
      數為二日，而於不同日期下各有直列之旅費項目、金額欄
      （即共有二個欄位），又緊接於上開每日旅費項目、金額
      欄「總計」處下方，即為「出差人」及「單位主管」應蓋
      章確認之位置，前揭「國內出差旅費報告單」所示相關內
      容，顯而易辨、一望即知，被告自承上開「國內出差旅費
      報告單」之「出差人」及「單位主管」欄位內之「秘書室
      主任乙○○」之印文，均係其親自以職章所蓋印，是被告
      斷無可能未看見該報告單所載之出差明細資料及申領旅費
      之項目、金額之理；況被告於九十六年十一月十四日申報
      上開出差旅費時，距離其於九十六年十一月五日前往「臺
      南縣佳里鎮農會」之出差日期，其間隔僅短短未逾十日，
      且被告於原審審理時陳稱：伊於九十六年十一月間，未曾
      有因出差而住宿之紀錄一語，而被告於九十六年十一月五
      日前至「臺南縣佳里鎮農會」係當日往返，依規定僅得請
      領一日之膳雜費（即所填載之「國內出差旅費報告單」因
      出差一日，其旅費項目、金額欄應只有一欄），則被告對
      於上開載有出差二日而旅費欄有二欄之「國內出差旅費報
      告單」，自可輕易辨別而知內容有誤，參以被告於九十七
      年五月十九日偵訊時供稱本案係其「方便行事」之結果（
      見九十七年度他字第一三０五號卷五一頁），及於九十七
      年五月二十七日、九十七年七月十一日偵訊時均就本案為
      認罪之表示（見九十七年度他字第一三０五號卷第七一、
      七六頁），足認被告嗣於原審及本院辯稱：伊係因疏失未
      查而誤報旅費云云，顯屬事後卸責之詞，無可採信。
（二）被告登入電腦列印上揭「國內出差旅費報告單」及在該報
      告單之「出差人」、「單位主管」欄位蓋章之際，毋須費
      時即得以在瞬間輕易辨識前開報告單所載之出差日數、地
      點及所申領之旅費項目、金額（依前揭「國內出差旅費報
      告單」之格式，因所申領旅費之「總計」欄，緊鄰於「出
      差人」蓋章欄位，申請人於「出差人」欄內蓋章之際，欲
      迴避而不去看見所申領之旅費欄所載項目、金額等資料，
      於事實上係不可能），被告辯稱其在該「國內出差旅費報
      告單」之「出差人」及「單位主管」欄位蓋印時，完全未
      查看內容云云，實殊難想像，已詳述如前。從而，被告向
      原審提出九十六年十一月之臺中縣新社鄉花海節活動之籌
      備部分資料、被告於九十六年十一月十二日至十四日處理
      之公文及審核單據等影本（見原審卷第四二頁至一三七頁
      ）、「行政院農業委員會種苗改良繁殖場」會計室要求於
      會計年度結束前，就各項支出憑證等開支於年底前申辦報
      銷之通知（見原審卷第一三八頁）、被告另於九十七年二
      、三月間申報後遭退回修改之「國內出差旅費報告單」二
      紙（見原審卷第一三九、一四０頁）及被告於九十五、九
      十六年度之所得稅申報資料（見原審卷第一四一至一四六
      頁），而為被告辯稱：被告係因公務繁忙，復因會計室要
      求各項費用須儘速申報完畢，乃疏失誤報上開出差旅費，
      且被告年薪逾一百萬元，無必要詐領上開款項等語，亦均
      已無可採。另被告向本院提出其於九十五年間中風、九十
      六、九十七年間有眩暈症、身心症之病歷資料（見本院卷
      第一六至二八頁），主張其工作極度花費心力，難免有疏
      漏之處等語，惟被告於九十六年十一月案發期間既能正常
      上班，即不能再以上開病症為由主張疏失申領而為卸責。
（三）又被告於九十六年十一月十四日，將前開不實之「國內出
      差旅費報告單」送出申領出差旅費後，因人事室、會計室
      承辦人員一時疏忽，雖被告未檢附相關單據，仍未再向被
      告求證，誤信被告確有上揭出差情事，乃陷於錯誤而撥付
      上揭被告申領之出差旅費共計二千四百元等情，已據證人
      即「行政院農業委員會種苗改良繁殖場」人事室主任丙○○、會計室承辦人員丁○○於原審審理時證述明確（見原
      審卷第一五七反面至一六一頁），且依證人丁○○於原審
      審理時證稱：「（問：以本案而言，被告本來要到鞍馬山
      工作站出差，實際上是到臺南縣佳里鎮農會，他沒有更正
      出差地點，而以到鞍馬山工作站報支差旅費申請九十五年
      十一月五日的膳雜費的情形，你們會准許？）原則上應該
      不會，因為我們不知道被告有後來到臺南縣佳里鎮農會出
      差的情形，如果我們知道的話，會請被告作銷差的動作，
      另外用到臺南縣佳里鎮農會出差，報領膳雜費五百元，這
      樣才符合規定，被告在出差回來也可以作這樣的更正申請
      ，在年度內都可以更正，．．．原則上是不能用去鞍馬山
      工作站的名義申請」等語（見原審卷第一六一頁），足認
      被告於九十六年十一月五日實際上雖有前往「臺南縣佳里
      鎮農會」出差而得以請領一日之膳雜費，然仍須以前往「
      臺南縣佳里鎮農會」出差之名目提出申請，被告未作銷差
      之動作，逕以其於九十六年十一月五日、六日有前往鞍馬
      山工作站出差之不實事由申報住宿費及膳雜費，其所申領
      含九十六年十一月五日之膳雜費五百元在內、總計二千四
      百元之出差旅費，既有不實，且非法所許可，難認被告主
      觀上無詐取之不法所有意圖。公訴人起訴書認被告利用職
      務上之機會詐得之款項僅有九十六年十一月五日之住宿費
      及九十六年十一月六日之膳雜費一情，尚有誤會。
（四）至被告之選任辯護人另為被告辯護稱：被告並未檢附偽造
      之單據，豈能論以施用詐術，審核之人事室、會計室人員
      亦無陷於錯誤之可能云云。惟證人丁○○於原審審理時證
      稱：如果住在親友家，沒有單據的話，（住宿費）可以申
      請七百元，有單據的話，就要檢附單據等語（見原審卷第
      一五九頁反面），是申請差旅住宿費並不必然要檢附單據
      甚明，雖會計室人員就被告未檢附住宿費單據而仍核撥住
      宿費一千四百元予被告，與國內出差旅費報支要點規定不
      符，然倘被告未主動申請不實之住宿費及膳雜費，人事室
      、會計室人員即無依其申請而為核章之可能。況被告於偵
      查時業已供承：伊未參加主管會報，知悉未參加主管會報
      不可報兩天出差，伊不應浮報差旅費，單據是以前打的事
      由，伊沒有更改而申請等語（見九十七年度他字第一三０
      五號卷第五一、七一頁），可知被告於九十六年十一月十
      四日知悉先前差旅費電腦報支出差紀錄內容事實上已有變
      更，卻仍未更改而逕予列印申請，堪認被告有為自己不法
      所有意圖之主觀犯意存在，並表現於外，在客觀上假借職
      務上之機會，以欺罔手段，使會計年度將行結束而承辦大
      量出差旅費報銷案件之人事室、會計室承辦人員不疑有詐
      ，陷於錯誤而交付財物殆無疑義。
（五）此外，復有證人丙○○、林順麗（為「行政院農業委員會
      種苗改良繁殖場」會計室主任）、陳銘均（即九十六年十
      一月五日駕車搭載被告前往「臺南縣佳里鎮農會」出差之
      司機）於九十七年五月十九日偵訊之證述（見九十七年度
      他字第一三０五號卷第四九至五一頁）、證人陳國雄（行
      政院農業委員會種苗改良繁殖場場長）於九十七年七月十
      一日偵訊時之證詞（見同上卷第七五至七六頁）、出差明
      細資料、自行收納款項收據各二件、「行政院農業委員會
      種苗改良繁殖場」九十六年第十一次主管會報會議簽到單
      、公務車輛派車申請單、付款憑單、九十六年十一月三十
      日員工薪資旅費劃帳發薪彙總表、郵政儲金薪資存款團體
      戶存款單（見九十七年度他字第一三０五號卷第三八至四
      二、六九、八一、八六頁）各一份在卷可佐，本件事證明
      確，被告犯行洵足認定。
三、按貪污治罪條例第五條第一項第二款規定利用職務上之機會
    詐取財物，其所謂「利用職務上之機會」，係指假借職務上
    之一切事機，予以利用者而言，其所利用者，職務本身固有
    之事機，固不論矣，即使由職務上所衍生之機會，亦應包括
    在內，要不以職務上有最後決定權者為限（最高法院八十七
    年度臺上字第三四四六號判決意旨）；查被告以其職務上得
    以因公務申報出差旅費之機會，以不實之出差紀錄，申領取
    得出差旅費，自係利用其職務上之機會詐取財物無誤；是核
    被告所為，係犯貪污治罪條例第五條第一項第二款之利用職
    務上之機會詐取財物罪。又公訴人起訴書雖未敘及被告利用
    職務上之機會，以其前往鞍馬山工作站出差之不實事由，詐
    取九十六年十一月五日之膳雜費五百元之部分，然此部分與
    公訴人起訴書所載被告利用職務上之機會詐取九十六年十一
    月五日之住宿費一千四百元及九十六年十一月六日之膳雜費
    五百元之犯行，具有單純一罪之關係而為起訴效力所及，本
    院自應併為審理。又被告於偵查中自白上開犯行，並已自動
    繳交其全部之所得，已敘明如前，應依貪污治罪條例第八條
    第二項前段減輕其刑。再被告利用職務上之機會詐取之所得
    財物為現金二千四百元，且情節輕微，爰依貪污治罪條例第
    十二條第一項之規定，遞減輕其刑。另本院酌以被告之素行
    、平日服公職多年對國家之貢獻、其因一時之貪念觸犯本件
    重罪之刑章、犯罪所得財物非多，並已全數繳還，依犯罪之
    情狀堪以憫恕，相較於貪污治罪條例第五條第一項第二款之
    法定刑而言，仍嫌過重，爰依刑法第五十九條之規定，再遞
    酌減其刑。
四、原審審理結果，認被告犯上開之罪，適用貪污治罪條例第二
    條、第五條第一項第二款、第八條第二項前段、第十二條第
    一項、第十七條，刑法第十一條前段、第五十九條、第七十
    四條第一項第一款、第三十七條第二項等規定，並審酌被告
    之素行、犯罪之動機、目的係為圖一己之私利、手段、所得
    財物之數額、所生損害及其犯罪後之態度等一切情狀，量處
    有期徒刑一年二月，且被告所犯上開貪污治罪條例之罪，經
    宣告有期徒刑以上之刑，依貪污治罪條例第十七條、刑法第
    三十七條第二項之規定，併予宣告褫奪公權二年。又以被告
    前未曾因故意犯罪受有期徒刑以上刑之宣告，有臺灣臺中地
    方法院檢察署刑案資料查註紀錄表及臺灣高等法院被告前案
    紀錄表各一份在卷可按，被告經此教訓，當知警惕而無再犯
    之虞，且被告已繳還全部之犯罪所得，綜核各情，認所宣告
    之刑，以暫不執行為適當，爰併予宣告緩刑三年（惟依刑法
    第七十四條第五項之規定，緩刑之效力不及於上開褫奪公權
    二年之從刑宣告），以啟自新。再敘明被告因本案犯罪之所
    得財物二千四百元，因被告業已於九十七年五月十九日、二
    十日全數繳還，有自行收納款項收據二紙在卷可憑（見九十
    七年度他字第一三０五號卷第六九頁），自無庸再依貪污治
    罪條例第十條第一項之規定諭知追繳或發還被害人。經核原
    審判決上開認事用法並無違誤，量刑亦稱妥適。被告上訴意
    旨辯以上情，並無理由，其上訴應予駁回。
五、應不另為無罪諭知部分：
（一）公訴意旨另略以：被告係臺中縣新社鄉○○村○○街四六
      號「行政院農業委員會種苗改良繁殖場」之秘書室主任，
      為依據法令從事公務之人員，明知其於九十六年十一月五
      日及六日，未前往鞍馬山工作站，參加為舉辦「魅力農村
      －新社花海行－伴禮好心情」籌備活動所召開之「行政院
      農業委員會種苗改良繁殖場」九十六年第十一次主管會報
      ，而係臨時改奉派於九十六年十一月五日，前往「臺南縣
      佳里鎮農會」，致贈該農會總幹事退休之紀念獎牌，並於
      當日下午四時許，即返回「行政院農業委員會種苗改良繁
      殖場」，未再前往鞍馬山工作站，參加後續之會議或活動
      ，依法不得申請報支九十六年十一月五日因公外宿之住宿
      費，以及九十六年十一月六日之膳雜費，卻於九十六年十
      一月十四日，在「農委會種苗改良繁殖場國內出差旅費報
      告表」上虛偽填載不實之出差紀錄，登載：九十六年十一
      月五日及六日，有前往臺中縣和平鄉，參加前揭會議及活
      動，並向「行政院農業委員會種苗改良繁殖場」申報九十
      六年十一月五日前往出差之住宿費一千四百元、膳雜費五
      百元，以及九十六年十一月六日出差之膳雜費五百元，以
      此詐術方式，使「行政院農業委員會種苗改良繁殖場」之
      會計人員將上開不實之出差紀錄，登載於其職務上所掌管
      之「行政院農業委員會種苗改良繁殖場各項費用發放個人
      明細表」上，據以憑辦核發出差住宿費及膳雜費，並均業
      已具領，足以生損害於「行政院農業委員會種苗改良繁殖
      場」核發出差旅費之正確性，因認被告另涉有刑法第二百
      十三條之公務員明知為不實之事項，而登載於職務上所掌
      之公文書罪嫌（此部分業經蒞庭檢察官於原審審理時以言
      詞及九十七年十二月一日補充理由書，更正被告並未涉犯
      刑法第二百十三條之罪嫌）及同法第二百十四條之使公務
      員登載不實文書罪嫌。
（二）經查：１、按刑法第二百十三條公務員職務上登載不實罪
      ，係以公務員明知不實，故於其職務上所掌公文書予以登
      載而言，其犯罪主體為職掌製作公文書之公務員，一般公
      務員之出差旅費報告係由出差人以其自己名義製作，再持
      向其所屬機關報領出差旅費，該出差旅費報告表，除機關
      審核人員審核部分外，應認為係出差人製作之私文書，而
      非其職務上所掌之公文書（最高法院九十五年度臺上字第
      三三五二號判決意旨參照）。是被告以出差人之身分製作
      上揭「國內出差旅費報告單」（出差單號：０九六Ｂ０二
      ０五九），並非被告基於「行政院農業委員會種苗改良繁
      殖場」秘書室主任職掌之職務所製作之公文書，縱其內容
      有所不實，核尚與刑法第二百十三條所定之構成要件有間
      而不成立該罪。２、復按刑法第二百十四條所謂使公務員
      登載不實事項於公文書罪，須一經他人之聲明或申報，公
      務員後有登載之義務，並依其所為之聲明或申報予以登載
      ，而屬不實之事項者，始足構成。若其所為聲明或申報，
      公務員尚須為實質之審查，以判斷其真實與否，始得盡一
      定之記載者，即非本罪所稱之使公務員登載不實（最高法
      院八十二年臺非字第四０二號判決意旨參照）。而「行政
      院農業委員會種苗改良繁殖場」對於所屬人員報領出差旅
      費，須為實質之審核一情，已據證人即「行政院農業委員
      會種苗改良繁殖場」人事室主任丙○○、會計室人員丁○○於原審審理時證述屬實（見原審卷第一五八頁、第一五
      九頁反面及第一六０頁），且有行政院訂定發布之「國內
      出差旅費報支要點」第四點：「出差事畢，應於十五日內
      依附表二檢具出差旅費報告單，連同有關書據，一併報請
      各機關審核。」之規定（見原審卷第七頁）可資為據，被
      告以上揭不實之出差紀錄申領旅費，因仍須經「行政院農
      業委員會種苗改良繁殖場」人事室、會計室等相關單位人
      員為實質之審核，而非一經申報即有准許登載之義務，揆
      諸前揭說明，被告自亦無成立刑法第二百十四條之使公務
      員登載不實文書罪之餘地。此外，本院復查無其他積極確
      切之證據，足資證明被告有何公訴人起訴之刑法第二百十
      三條、第二百十四條之罪嫌，惟公訴人認前開部分與被告
      經本院判決有罪之貪污治罪條例第五條第一項第二款之犯
      行間，具有想像競合犯之裁判上一罪關係，爰均不另為無
      罪之諭知。
據上論結，應依刑事訴訟法第三百六十八條，判決如主文。
本案經檢察官甲○○到庭執行職務。
中    華    民    國    98    年    4     月    23    日
            刑事第八庭  審判長法  官  羅  得  村
                              法  官  劉  榮  服
                              法  官  張  靜  琪
以上正本證明與原本無異。
如不服本判決應於收受送達後十日內向本院提出上訴書狀，其未
敘述上訴之理由者，並得於提起上訴後十日內向本院補提理由書
（均須按他造當事人之人數附繕本）「切勿逕送上級法院」。
                              書記官  陳  俞  豪
中    華    民    國    98    年    4     月    23    日
附錄論罪科刑法條：
貪污治罪條例第五條：
有下列行為之一者，處七年以上有期徒刑，得併科新台幣六千萬
元以下罰金：
一、意圖得利，擅提或截留公款或違背法令收募稅捐或公債者。
二、利用職務上之機會，詐取財物者。
三、對於職務上之行為，要求、期約或收受賄賂或其他不正利益
    者。
前項第一款及第二款之未遂犯罰之。


司法院資訊處製作；財團法人民間司法改革基金會備份。
